【裁判字號】    98,訴,348
【裁判日期】    990323
【裁判案由】    分割共有物等
【裁判全文】
臺灣臺南地方法院民事判決               98年度訴字第348號
原      告  己○○
被      告  丙○○
法定代理人  丁○
被      告  乙○○
參  加  人  辛○○○
訴訟受告知  甲○○
人                      42號.
訴訟受告知  庚○○
人
訴訟受告知  戊○○
人
上列當事人間請求分割共有物事件，經本院於民國99年3月9日言
詞辯論終結，判決如下：
    主  文
兩造共有坐落臺南市○區○○段三○九之二四地號、地目雜、面
積一七二平方公尺土地；臺南市○區○○段三○九之三六地號、
地目雜、面積六一平方公尺土地；臺南市○區○○段三○九之九
四地號、地目建、面積一一平方公尺土地，應予變價分割，所得
價金，按原告應有部分四十分之一；被告乙○○應有部分二分之
一；被告丙○○應有部分四十分之十九比例分配之。
訴訟費用新臺幣貳萬壹仟肆佰柒拾元，由被告乙○○負擔二分
之一、被告丙○○負擔四十分之十九，餘由原告負擔。
    事實及理由
壹、程序方面：
一、按依98年1月23日經總統華總一義字第09800018501號令公布
    並自公布後六個月即98年07月23日施行之民法第824之1條第
    2項、第3項規定：「應有部分有抵押權或質權者，其權利不
    因共有物之分割而受影響。但有下列情形之一者，其權利移
    存於抵押人或出質人所分得之部分：一、權利人同意分割。
    二、權利人已參加共有物分割訴訟。三、權利人經共有人告
    知訴訟而未參加。前項但書情形，於以價金分配或以金錢補
    償者，準用第八百八十一條第一項、第二項或第八百九十九
    條第一項規定。」，原告具狀聲請告知訴訟予系爭土地之抵
    押權人辛○○○、林艷喜、庚○○及戊○○，經本院送達告
    知書狀，受告知訴訟人辛○○○參加本件共有物分割訴訟並
    表示同意分割，林艷喜、庚○○及戊○○則未表示任何意見
    ，已生上開民法第824條第1項第1、2、3款所定同意分割、
    參加訴訟、告知訴訟之效力，合先敘明。
二、按當事人得以合意停止訴訟程序，但不變期間之進行，不受
    影響；又按「合意停止訴訟之當事人，自陳明合意停止訴訟
    起，如於四個月內不續行訴訟者，視為撤回其訴或上訴，民
    事訴訟法第189、190條定有明文。查本案兩造於民國（下同
    ）98年5月5日視為合意停止訴訟，並於98年 8月10日經原告
    聲請續行訴訟程序，因訴訟程序停止未達四個月，原告聲請
    續行訴訟程序應認合法，並由本院續行訴訟程序；嗣兩造復
    於99年 1月12日因遲誤言詞辯論期日視為合意停止訴訟，經
    本院依職權改定於99年1月26日續行訴訟程序。
三、本件被告乙○○經合法通知，未於最後言詞辯論期日到場，
    核無民事訴訟法第 386條所列各款情形，爰依原告之聲請，
    由其一造辯論而為判決。
貳、實體方面：
一、本件原告起訴主張：
  (一)座落台南市○區○○段309之24地號、同市○區段309之36地
    號及同市○區段 309之94地號等三筆土地（以下簡稱系爭三
    筆土地），係原告持分40分之 1、被告丙○○持分4O分之19
    及被告乙○○所有持分2分之1等三人持分共有，且經都市計
    劃均劃為住宅區用地。
  (二)依民法第823條、824條之規定：為了讓土地能盡最大效益及
    充分利用土地，雙方既未定有不分割之協議，近日由原告己○○發起分割系爭三筆土地，惟數次協議均未能達成共識，
    原告己○○遂提起本訴，以另二共有人乙○○與丙○○為被
    告；再者，系爭三筆土地為兩造所共有，兩造既未定有不分
    割之特約，亦無因物之使用目的不能分割之情事，原告依法
    請求為判決如訴之聲明
  (三)惟系爭三筆土地之被告乙○○所有持分2分之1部分於分割前
    ，均有抵押權人辛○○○等四人之抵押權設定，依民法第82
    4-1條之規定，懇請鈞院函文通知抵押權人辛○○○等4人會
    同到庭參與判決之審理。並判決於抵押權人辛○○○等 4人
    之抵押權設定轉載登記於被告乙○○分割後取得之土地地號
    上。
  (四)被告乙○○於98年11月24日答辯狀第二點：「主張同意將所
    有共有土地付之變賣，由共有人按其各自應有部份之持分配
    價金」。另參加訴訟人辛○○○（被告乙○○抵押權人）於
    98年10月22日參加訴訟聲明狀第二點：「分割方案主張認為
    將全部共有土地一併付之拍賣，各半分配價款，最為公平」
    ；既然被告乙○○及參加訴訟人辛○○○（被告乙○○之抵
    押權人）等 2人，均主張以變賣全部共有物按其各自應有部
    份之比例分配價金於共有人方式分割。原告與被告丙○○等
    2 人為了共有人間的和諧及鈞院易於判決，同意配合被告乙○○及參加人辛○○○等2 人之主張，採取變賣全部共有物
    ，按其各自應有部份之比例分配價金於各共有人（民法第82
    4條第2項）等語。
  (五)並聲明：請求判決：
  1.分割前：(1)臺南市○區○○段309之24地號，面積172平方公
    尺，原告己○○（以下簡稱原告）所有持分40分之 1，被告
    丙○○所有持分40分之19:被告乙○○所有持分2之 l；(2)臺
    南市○區○○段 309之36地號，面積61平方公尺，原告所有
    持分40分之 1，被告丙○○所有持分40分之19，被告乙○○
    所有持分2分之1；(3)臺南市○區○○段 309之94地號，面積
    11平方公尺，原告所有持分40分之 1，被告丙○○所有持分
    40分之19，被告乙○○所有持分2分之1。
    分割後：(1)臺南市○區○○段309之24地號，面積172平方公
    尺，附表一所示之Ａ部分：27平方公尺歸原告取得持分27分
    之 4，被告丙○○取得持分27分之23；附表一所示Ｂ之部分
    145 平方公尺歸被告乙○○取得（土地面積以實測為準）；
    (2)臺南市○區○○段309之36地號，面積61平方公尺；判決
    由原告取得持分40分之 1，被告丙○○取得持分40分之39；
    (3)臺南市○區○○段3 09之94地號，面積11平方公尺; 判決
    由原告取得持分40分之1，被告丙○○取得持分40分之39 。
  2.請求判決系爭臺南市○區○○段 309之24地號、同市○區○
    段309之36地號、同市○區○段309之94地號等三筆土地（以
    下簡稱系爭三筆土地）被告乙○○所有持分2分之1，分割前
    有抵押權人辛○○○、林艷喜、庚○○及戊○○等四人（以
    下簡稱抵押權人辛○○○等四人）之抵押權設定，請求鈞院
    判決共有物分割時，並將抵押權人辛○○○等四人之抵押權
    設定轉載登記於被告乙○○分割後取得之土地地號上。
  3.訴訟費用由被告負擔。
二、被告乙○○則以：
  (一)按共有物之分割，如為原物分配，分割標的土地之地價一律
    相等者，固得按各自應有部份之比例面積分配，但若分割標
    的土地之地價有不同者、高價地配少面積，低價地配多面積
    始得公平，並可免分得零碎，不堪使用。分割標的土地309-
    36地號與309-94地號兩地連接合併成為正方形，且面臨12公
    尺之道路，其使用價值甚高。而309-24地號土地，祇有約 3
    公尺之出入口通至 6公尺巷道之裡地，現在祇有一棟違章舊
    建物存在，完全無法受到新建築許可，以被告所見，此筆土
    地面積雖較大，然其價值猶不如309-36地號與309-94地號兩
    地之合併地價，勉強認為兩宗價值相同，可由原告與被告丙○○母女（兩人合併，持分恰與被告相同各一半）任選一宗
    ，洵屬公平。
  (二)按由一方提出之分割方案可任由他方選擇時，此項分割案應
    屬無上之公平。如他方猶無法接受，法院似可以職權代為抽
    籤決定。否則命以變賣共有物分配價金最為公平等語。
  (三)並聲明：
  1.座落台南市○區○○段 309-24地號，建、172平方公尺，同
    段309-36地號，建、61平方公尺，同段309-94地號，建、11
    平方公尺，准予為共有物分割。309-24地號單獨為一宗、30
    9-36地號及309-94地號合為一宗。由原告與被告丙○○任選
    一宗共同取得。另一宗由被告乙○○單獨取得。（得以抽籤
    方式決定）
  2.如原告與被告丙○○不同意上項分割方案時，即將所有共有
    土地付之變賣，由共有人按其各自應有部份之比例分配價金
    。
  3.被告乙○○同意將所設定之抵押權移存於抵押人所分得之部
    份。
  4.訴訟費用由原被告按其各自應有部份之比例負擔。
三、參加人辛○○○之陳述：
  (一)請求為公平合理之分割：
    按抵押權係為保全受償之完善而設定，故如抵押人於共有一
    物分割之結果，所分得部份之價值能維持公平，不致影響受
    償，抵押權人即同意將其抵押權移存於抵押人所分得部份，
    並無異議。
  (二)分割方案之建議：
    按為原物分配時應就309-36地號61平方公尺及309-94地號11
    平方公尺合為一宗，另309-24地號部份為一宗，如此兩宗之
    價值始能平衡。因309-36地號與309-94地號合併成為正方形
    ，面積雖少但面臨12公尺之道路，其使用價值甚高。反觀30
    9-24土地面積雖多，惟祇有約3公尺寬之出入口通至6公尺道
    路之裡地，完全無法受到建築許可。兩宗之價值差價懸殊。
    須以面積多補償，始得公平。此項分割方案，可任由原告選
    擇，否則以抽籤方式分配，或將全部共有地一併付之拍賣，
    各半分配價款，最為公平。
四、被告丙○○則以：同意原告的分割方法等語，資為抗辯。
五、茲分述本院得心證之理由：
  (一)按各共有人如非因物之使用目的不能分割或契約訂有不分割
    期限者，得隨時請求分割共有物；又共有物分割之方法，不
    能協議決定者，法院得因任何共有人之聲請，命為分配，民
    法第823條第1項、第824條第2項分別定有明文。經查，系爭
    土地為兩造共有，係原告持分40分之 1與被告被告丙○○持
    分4O分之19及被告乙○○所有持分2分之1，此有系爭三筆土
    地登記第一類謄本附卷可稽；又兩造對於系爭土地並無不分
    割之特約，亦無因使用目的而不能分割之情形，且兩造前經
    臺南市北區調解委員會為兩造分割共有物事件進行調解，因
    被告乙○○、本件受告知訴訟人辛○○○、林艷喜、庚○○
    及戊○○未到場而調解不成立一情，此有原告陳報之臺南市
    北區調解委員會調解筆錄在卷足憑，堪認兩造已無法協議分
    割，且經本院勘驗現場查證屬實，有勘驗筆錄乙份足憑，從
    而，揆諸前開規定，原告請求分割系爭三筆土地，洵屬有據
    。
  (二)次按共有物分割之方法，得變賣共有物，以價金分配於各共
    有人，民法第 824條第2項第2款定有明文。復按「分割共有
    物，以消滅共有關係為目的，法院裁判分割共有土地時，除
    因該土地內部分土地之使用目的不能分割（如為道路）或部
    分共有人仍願維持其共有關係，或部分當事人因繼承關係須
    就分得之土地保持公同共有者外，應就該部分土地不予分割
    或准該部分共有人成立新共有關係外，應將土地分配於各共
    有人單獨所有」（最高法院92年度台上字第1534號、91年度
    台上字第 407號判決意旨足資參照）。再按「法院裁判分割
    共有物之分割方法，僅限原物分配、變賣分配及原物分配兼
    金錢補償三種為限。又按共有物之分割方法，應斟酌當事人
    之聲明、共有物之性質、經濟效用及全體共有人之利益等因
    素決之，惟如分配原物有困難時，則應予變賣，以價金分配
    於各共有人」（最高法院57年台上字第2117號、51年台上字
    第271號判例意旨足資參照）。經查：
  1.本件系爭台南市○區○○段309-24地號土地呈梯形形狀，南
    臨金華路二段51巷（約 6米寬），東臨臺南市政府所有之同
    地段290-945地號土地，另系爭土地面臨金華路二段51巷僅3
    米寬；本件系爭同地段309-36地號及309-94地號相互毗臨，
    東邊為尊南街寬約10公尺，北邊與公園間有一寬 4公尺之巷
    道，南邊同地段309-93地號土地之所有權人為原告；惟系爭
    309-36地號及309-94地號業經臺南市政府開闢水溝並舖設柏
    油路面，前開情節有本院依職權赴現場勘驗並製作勘驗筆錄
    及本院99年1月26日言詞辯論筆錄在卷足憑。
  2.系爭309-36地號土地面積為61平方公尺，309-94地號土地面
    積為11平方公尺，另 309-24地號土地面積為172平方公尺；
    原告主張將309-36地號、309-94地號合為一宗，另309-24地
    號部份為一宗予以分割，被告乙○○、丙○○於本院98年 4
    月16日言詞辯論筆錄表示同意原告之分割方法，另參加人辛○○○固同意將系爭三筆土地分割，惟不同意原告之分割方
    案；參加人主張309-36地號與309-94地號合併成為正方形，
    面積雖少但面臨12公尺之道路，其使用價值甚高；而309-24
    地號土地面積雖多，惟祇有約3公尺寬之出入口通至6公尺道
    路之裡地，完全無法受到建築許可，兩宗之價值差價懸殊，
    須以面積多補償，始得公平；或將全部共有地一併付之拍賣
    ，各半分配價款，最為公平等語。
  3.查被告乙○○提出之分割方案雖與原告相同，然主張以抽籤
    方式決定系爭土地所有權之歸屬，其並陳稱若原告與被告丙○○不同意其所提出之分割方案，即應將系爭三筆共有土地
    付諸變賣，由共有人按其應有部份之比例分配價金等語；原
    告嗣於99年2月6日具狀表示其與被告丙○○為了共有人間之
    和諧，同意配合被告乙○○及參加訴訟人辛○○○等 2人之
    主張，採取變賣全部共有物，按其應有部份之比例分配價金
    於各共有人等語。
  (三)本院審酌：
  1.原告所提出之分割方案（參見臺南市東南地政事務所東南地
    所測字第0980011933號函，即該所測量人員於98年12月29日
    繪製土地複丈成果圖），依原告所提方案係將309-24地號土
    地分割為Ａ、Ｂ部分，其中編號Ａ部分為27平方公尺，仍將
    由原告與被告丙○○保持共有，至Ｂ部分土地面積為 145平
    方公尺則由被告乙○○取得，另309-36地號（面積61平方公
    尺）、309-94地號土地（面積11平方公尺）則由原告與被告
    丙○○保持共有，惟該方案不僅為參加人所難接受，且原告
    與被告丙○○兩造因分割而取得保持共有部分土地面積為99
    平方公尺（計算式：27＋61＋11＝99），其 2人所分得土地
    支持份比例約為系爭三筆土地之5分之2（計算式99〈172+
    61+11〉≒ 0.41），與分割前各共有人之持分比例不符（按
    被告乙○○於分割前就系爭三筆土地持分為2分之1，原告與
    被告丙○○之持分共為2分之1）。
  2.何況，原告與被告丙○○因該分割方案取得共有之土地面積
    共99平方公尺，與被告乙○○因該方案取得土地面積達 145
    平方公尺顯不相當，此外，309-36地號及309-94地號土地因
    面臨12公尺道路，價值可能較Ｂ部分土地為高，兩造間將衍
    生補償金給付問題，況且，保留部分土地仍由原告與被告丙○○兩造共有，日後亦恐有須再次協議或訴請裁判分割之虞
    ，從而，實難認原告所主張之分割方案為符合系爭土地分割
    之目的，益徵此一方案並非妥適之分割方法，應不足採。然
    被告乙○○於98年11月24日民事呈報狀中所主張之另一分割
    方案稱若無法原物分割，則採取變賣全部共有物即系爭三筆
    土地，按其各自應有部份之比例分配價金於各共有人，業經
    原告及被告丙○○、參加人辛○○○等皆表示同意。
  3.綜上所述，本件兩造所提之原物分割方案均非妥適，而本院
    亦無法定出適當且符合經濟效益之原物分配方法，為兼顧系
    爭土地之經濟效用，且斟酌當事人之聲明、共有物之性質及
    按原物分配難以符合全體共有人之利益等因素，本院認以將
    系爭土地變賣，所得價金按兩造應有部分之比例分配，較為
    公允，故判決分割方式如主文第一項所示。
六、末按因共有物分割、經界或其他性質上類似之事件涉訟，由
    敗訴當事人負擔訴訟費用顯失公平者，法院得酌量情形，命
    勝訴之當事人負擔其一部，民事訴訟法第80條之 1定有明文
    。再按分割共有物事件本質上並無訟爭性，乃由本院斟酌何
    種分割方案較能增進共有物之經濟效益，並兼顧兩造之利益
    ，以決定適當之分割方法，故兩造本可互換地位，由任一共
    有人起訴請求分割，均無不可，實質上並無所謂何造勝訴敗
    訴之問題，故訴訟費用應按兩造於系爭土地之應有部分比例
    分擔，方屬公允。經查，本件裁判費為新臺幣（下同）19,5
    13元，原告繳納之土地分割複丈費為 1,960元，核其訴訟費
    用確定為21,473元，爰確定本件訴訟費用額並定訴訟費用分
    擔如主文第2項所示。
七、據上論結，本件原告之訴有理由，依民事訴訟法第385條第1
    項前段、第80條之1、第85條第1項、第87條第 1項，判決如
    主文。
中    華    民    國    99    年    3     月    23    日
                  民事第二庭  法  官  何清池
以上正本係照原本作成。
如不服本判決，應於送達後20日內，向本院提出上訴狀並表明上
訴理由，如於本判決宣示後送達前提起上訴者，應於判決送達後
20日內補提上訴理由書（須附繕本）。
中    華    民    國    99    年    3     月    23    日
                              書記官  謝明達

司法院資訊處製作；財團法人民間司法改革基金會備份。
